臺灣彰化地方法院刑事判決　　　　　　　 99年度易字第897號
公　訴　人　臺灣彰化地方法院檢察署檢察官
被　　　告　呂良真
　　　　　　黃美雲
　　　　　　蘇佳宸
共　　　同
選任辯護人　王素珍律師
上列被告等因偽造文書案件，經檢察官提起公訴（99年度偵字第
7666號），本院判決如下：
    主  文
呂良真共同明知為不實之事項，而使公務員登載於職務上所掌之
公文書，足以生損害於公眾，處有期徒刑肆月，如易科罰金，以
銀元佰元即新臺幣玖佰元折算壹日；減為有期徒刑貳月，如易
科罰金，以銀元佰元即新臺幣玖佰元折算壹日。
黃美雲共同明知為不實之事項，而使公務員登載於職務上所掌之
公文書，足以生損害於公眾，處有期徒刑肆月，如易科罰金，以
銀元佰元即新臺幣玖佰元折算壹日；減為有期徒刑貳月，如易
科罰金，以銀元佰元即新臺幣玖佰元折算壹日。
蘇佳宸共同明知為不實之事項，而使公務員登載於職務上所掌之
公文書，足以生損害於公眾，處有期徒刑肆月，如易科罰金，以
銀元佰元即新臺幣玖佰元折算壹日；減為有期徒刑貳月，如易
科罰金，以銀元佰元即新臺幣玖佰元折算壹日。又共同明知為
不實之事項，而使公務員登載於職務上所掌之公文書，足以生損
害於公眾，處有期徒刑肆月，如易科罰金，以銀元佰元即新臺
幣玖佰元折算壹日；減為有期徒刑貳月，如易科罰金，以銀元
佰元即新臺幣玖佰元折算壹日。應執行有期徒刑參月，如易科罰
金，以銀元佰元即新臺幣玖佰元折算壹日。
    犯罪事實
一、呂良真、黃美雲各為杜芳榮、杜時榮之配偶，而杜芳榮、杜
    時榮為杜芊嫻、杜蕙青、杜蕙欣、杜莉芸之二哥及三哥，杜
    芳榮等人之父杜灶生、母杜怨（均歿）生前均與杜芳榮、杜
    時榮、呂良真及黃美雲共同生活，嗣因杜灶生、杜怨欲將名
    下坐落彰化縣彰化市○○○段451-7 、451-6 地號之土地移
    轉與呂良真、黃美雲，渠等乃與代書蘇佳宸商討過戶事宜，
    詎渠等明知杜灶生與黃美雲、杜怨與呂良真間並無真實之土
    地買賣關係而係贈與土地之關係，杜怨、呂良真、蘇佳宸竟
    共同基於使公務員登載不實之犯意聯絡，推由呂良真（起訴
    書誤載為蘇佳宸）於民國於94年4 月20日向彰化縣之彰化地
    政事務所申請將杜怨名下坐落彰化縣彰化市○○○段451-7
    地號之土地所有權以買賣為原因，移轉登記至呂良真名下。
    杜灶生、黃美雲、蘇佳宸又另共同基於使公務員登載不實之
    犯意聯絡，推由黃美雲（起訴書誤載為蘇佳宸）於94年7 月
    13 日 向彰化縣之彰化地政事務所送件，申請將杜灶生名下
    坐落彰化縣彰化市○○○段451-6 地號之土地所有權，以買
    賣為原因，移轉登記至黃美雲名下，並填具不實之土地登記
    申請書，持向前揭地政事務所承辦公務員行使並申請變更登
    記。使不知情之該地政事務所公務員分別於94年4 月21日、
    94年7 月14日，分別將上開不實事項登載不實於職務上掌管
    之文書，均致生損害於地政機關關於地政管理之正確性。
二、案經杜芊嫻、杜蕙青、杜蕙欣、杜莉芸訴請臺灣彰化地方法
    院檢察署檢察官偵查起訴。
    理  由
一、查本案全部卷證，公訴人、被告及辯護人均不爭執其證據能
    力，本院復衡以該等供述及非供述證據作成時之情況，應為
    適當，是可認後述所引用證據之證據能力均無疑義，合先敘
    明。
二、訊據被告3 人對前開犯罪事實均坦承不諱，並有彰化縣彰化
    市○○○段451-6 、451-7 地號土地登記第二類謄本、彰化
    縣彰化地政事務所99年4 月15日彰地一字第0990003914號及
    99 年4月21日彰地一字第0990004243號函所附之土地登記申
    請書、土地增值稅不課徵證明書、彰化縣彰化地政規費徵收
    聯單、土地買賣所有權移轉契約書、臺灣省彰化縣彰化市戶
    政事務所印鑑證明、彰化縣彰化地政事務所土地所有權狀、
    財政部臺灣省中區國稅局贈與稅繳清證明書、彰化地政事務
    所土地複丈成果圖各1 份在卷可參（見99年度交查字第53號
    卷第17頁至第53頁），足見被告等自白確與事實相符，本件
    事證明確，被告等犯行洵堪認定。
三、查被告3 人行為後，刑法部分條文於民國94年2 月2 日經修
    正公布，並自95年7 月1 日起施行；又刑法施行法增訂第1
    條之1 亦於95年6 月14日經總統公布，並自同年7 月1 日起
    施行。按行為後法律有變更者，適用行為時之法律，但行為
    後之法律有利於行為人者，適用最有利於行為人之法律，現
    行刑法第2 條第1 項定有明文，此條規定係規範行為後法律
    變更所生新舊法律比較適用之準據法，是刑法第2 條本身雖
    經修正，但刑法第2 條既屬適用法律之準據法，本身尚無比
    較新舊法之問題，於新法施行後，應一律適用裁判時之現行
    刑法第2 條之規定，為「從舊從輕」之比較，先予敘明。次
    按本次刑法修正之比較新舊法，應就罪刑有關之共犯、未遂
    犯、想像競合犯、牽連犯、連續犯、結合犯，以及累犯加重
    、自首減輕暨其他法定加減原因（如身分加減）與加減例等
    一切情形，綜其全部罪刑之結果而為比較（最高法院95年度
    第8 次刑庭會議決議可資參照）。經查：
  (一)按刑法第33條第5 款修正為：「主刑之種類如下：五、罰金
    ：新臺幣一千元以上，以百元計算之」，是依修正後之法律
    ，刑法所得科處之罰金刑最低為新台幣1000元，與被告行為
    時之罰金罰鍰提高標準條例第1 條前段規定之提高倍數10倍
    及修正前刑法第33條第5 款規定之罰金最低額銀元1 元相比
    較，新舊法關於罰金刑之最高額固無不同規定，然罰金刑之
    最低額則已提高為新臺幣1000元；因此，比較上述修正前、
    後之刑罰法律，自以被告行為時即修正前關於刑法第33條第
    5 款規定較有利於被告。
  (二)刑法第28條關於共犯之規定，由「二人以上共同實施犯罪之
    行為者，皆為正犯」，修正為「二人以上共同實行犯罪之行
    為者，皆為正犯」，惟上述用語上之修正，乃因「實施」一
    詞之範圍，在解釋上是否包括「陰謀共同正犯」及「預備共
    同正犯」存有爭議，為杜爭議，明白宣示本條不包括「陰謀
    共同正犯」及「預備共同正犯」，但仍包括共謀共同正犯，
    乃將「實施」修正為「實行」（刑法修正理由參照），經比
    較新、舊法後，並無有利或不利之情形。
  (三)被告蘇佳宸所犯2 罪，應數罪併罰，而刑法第51條第5 款歷
    經上開修正，將定執行刑之上限由原本之20年提高為30年，
    此部分以修正前之規定對被告較為有利。
  (四)綜上被告全部罪刑之結果而為新、舊法比較，本院認為適用
    行為時即修正前刑法之相關規定處斷，對其較為有利，依刑
    法第2 條第1 項前段規定，自應一體適用修正前之刑法相關
    規定處斷。
  (五)另按增訂之刑法施行法第1 條之1 規定：「中華民國九十四
    年一月七日刑法修正施行後，刑法分則編所定罰金之貨幣單
    位為新台幣。九十四年一月七日刑法修正時，刑法分則編未
    修正之條文定有罰金者，自九十四年一月七日刑法修正施行
    後，就其所定數額提高為三十倍。但七十二年六月二十六日
    至九十四年一月七日新增或修正之條文，就其所定數額提高
    為三倍。」，依增訂之刑法施行法第1 條之1 第2 項，與罰
    金罰鍰提高標準條例第1 條，兩者適用結果之罰金額度，就
    罰金法定刑提高之「刑罰權規範內容」並無利或不利之變更
    ，自無刑法第2 條第1 項比較新舊法之適用，應逕適用現行
    有效、具特別法性質之刑法施行法第1 條之1 （最高法院95
    年度第21次刑事庭會議決議參照）。
四、按刑法第214 條所謂使公務員登載不實事項於公文書罪，須
    一經他人之聲明或申報，公務員即有登載之義務，並依其所
    為之聲明或申報予以登載，而屬不實之事項者，始足構成，
    若其所為聲明或申報，公務員尚須為實質之審查，以判斷其
    真實與否，始得為一定之記載者，即非本罪所稱之使公務員
    登載不實（最高法院73年臺上字第1710號判例意旨參照）。
    查地政機關於辦理登記時，僅須審核其形式上要件具備即可
    准許，對於買賣及抵押權設立之實質上是否真正，並無審認
    之責任與義務。又地政機關對地政之管理範圍，亦僅以登記
    於外部之權利狀況為其對象，對內部之權利義務關係，並無
    管理之權責。本件被告呂良真、黃美雲、蘇佳宸並非本於買
    賣之關係，竟通謀為虛偽之意思表示，矇使地政機關將以買
    賣為由移轉上開土地所有權之不實事項，登載於土地登記簿
    上，自足生損害於地政機關土地登記之正確性及公信力，是
    核渠等所為，均係犯刑法第214 條使公務員登載不實罪。又
    杜怨及被告呂良真、蘇佳宸就彰化市○○○段451-7 地號土
    地部分之犯行，杜灶生及被告黃美雲、蘇佳宸間就彰化市○
    ○○段451-6 地號土地部分之犯行，分別有犯意聯絡及行為
    分擔，為共同正犯，起訴意旨認被告3 人就上開2 次犯行均
    有犯意聯絡及行為分擔，容有誤會。被告蘇佳宸所犯上開犯
    行，犯意各別，行為有異，應予分論併罰。爰審酌被告3 人
    並無前科，素行尚佳，有臺灣高等法院被告前案紀錄表各1
    份在卷可考，及渠等之犯罪動機、目的、手段、侵害地政機
    關地政管理正確性所造成之損害，與犯後坦承犯行之態度、
    分工程度等一切情狀，分別量處如主文所示之刑，並就被告
    蘇佳宸之部分定其應執行之刑。另按被告3 人行為後，關於
    易科罰金之折算標準，除刑法第41條有所修正外，罰金罰鍰
    提高標準條例亦於95年5 月17日經總統公布修正，刪除第2
    條有關易科罰金及易服勞役折算標準之規定，再於98年4 月
    29 日 全面廢止。刑法第41條第1 項前段關於易科罰金之規
    定，新法修正為「犯最重本刑為五年以下有期徒刑以下之刑
    之罪，而受六個月以下有期徒刑或拘役之宣告者，得以新臺
    幣一千元、二千元或三千元折算一日，易科罰金」，惟依被
    告行為時之刑罰法律即修正前刑法第41條第1 項前段：「犯
    最重本刑為五年以下有期徒刑以下之刑之罪，而受六個月以
    下有期徒刑或拘役之宣告，因身體、教育、職業、家庭之關
    係或其他正當事由，執行顯有困難者，得以一元以上三元以
    下折算一日，易科罰金」及廢止前罰金罰鍰提高標準條例第
    2 條關於「依刑法第四十一條易科罰金者，均就其原定數額
    提高為一百倍折算一日；法律所定罰金數額未依本條例提高
    倍數，或其處罰法條無罰金刑之規定者，亦同」等規定，易
    科罰金之折算標準最高為銀元300 元，最低為銀元100 元，
    換算為新臺幣後，最高額為新臺幣900 元，最低額為新臺幣
    300 元。比較修正前、後關於易科罰金折算標準之刑罰法律
    ，適用修正前之規定即修正前刑法第41條第1 項前段及廢止
    前罰金罰鍰提高標準條例第2 條規定，對被告較為有利，爰
    依此諭知易科罰金之折算標準。末查被告3 人所犯上開之罪
    ，其犯罪時間既在96年4 月24日前，所犯刑法第21 4條之罪
    ，復合於減刑條件，爰依中華民國九十六年罪犯減刑條例第
    2 條第1 項第3 款之規定減其刑期二分之一如主文所示，並
    均諭知易科罰金之折算標準。
五、告訴意旨另以：杜灶生於93年間已呈現中度失智之現象，杜
    怨亦有失智症狀，應無可能主動決定將上開土地過戶與被告
    呂良真、黃美雲，應係被告3人偽造私文書而將土地過戶等
    語。此部分雖未經記載於起訴書，惟若成罪，則與前揭起訴
    部分有牽連犯之裁判上一罪關係，為起訴效力所及，本院需
    併予審判，故此部分仍有予以說明之必要。經查：
  (一)按犯罪事實應依證據認定之，無證據不得認定其犯罪事實，
    刑事訴訟法第154 條第2 項定有明文。再按認定犯罪事實所
    憑之證據，雖不以直接證據為限，間接證據亦包括在內，然
    無論直接證據或間接證據，其為訴訟上之證明，須於通常一
    般之人均不致有所懷疑，而得確信其為真實之程度者，始得
    據為有罪之認定，倘其證明尚未達此一程度，而有合理之懷
    疑存在而無從使事實審法院得有罪之確信時，即應由法院為
    諭知被告無罪之判決，此觀最高法院76年台上字第4986號判
    例自明。告訴意旨認被告3 人涉犯此部分犯行，無非係以財
    團法人彰化基督教醫院函文、杜灶生、杜怨於該院之病歷，
    為其主要論據。
  (二)惟查：杜灶生生前就診之財團法人彰化基督教醫院雖函覆本
    院稱：依病歷及報告記載，杜君當時語言表達困難，長短期
    記憶均受損，且缺乏抽象思考能力，似乎不可能主動判斷將
    土地移轉等語，並有該院之心裡衡鑑照會單在卷可參（見本
    院卷一第33頁至第36頁）。然該照會單亦載明杜灶生當時注
    意力集中、意識清晰（見本院卷一第34頁），是杜灶生當時
    尚有意識。另被告辯稱杜灶生於94年6月間曾委託告訴人杜
    蕙欣辦理定存轉存，將自己名下之定存轉存為告訴人杜蕙欣
    之名義等語，並提出申請書、存單為證（見本院卷一第47頁
    ），告訴人杜蕙欣於本院亦陳稱杜灶生曾委託其辦理定存，
    因為杜灶生對金錢比較敏感，所以比較清楚等語（見本院卷
    一第75頁背面），是杜灶生之判斷力雖因失智而下降，是否
    全無可能決定移轉土地，已非無疑。另杜怨之部分，雖告訴
    人均陳稱杜怨有失智之情形，然財團法人彰化基督教醫院函
    覆本院稱：杜怨於94年1月11日在該院就診時可自行陳述症
    狀，顯然意識清醒，另杜怨在該院並無智能測驗報告等語（
    見本院卷一第53頁），是杜怨在本件土地移轉前並無意識不
    清之狀況，且由該院並未對杜怨進行智能測驗觀之，杜怨並
    未因失智之問題求診，更難認杜怨有何失智之情形。參以本
    案所移轉之土地，係杜灶生提供與兒子杜時榮、杜芳榮及媳
    婦即被告呂良真、黃美雲建屋後共同居住，被告呂良真、黃
    美雲、告訴人杜蕙欣及杜灶生之長子杜敏榮均為相同陳述（
    見本院卷一第45頁、99年度交查字第53號卷第102頁），並
    有彰化地政事務所複丈成果圖在卷可稽（見99年度交查字第
    53號卷第106頁至第107頁），若將該等土地移轉與其他子女
    ，或死後遺留與所有子女共同繼承，因土地及建物所有權有
    異，反生困擾，故杜灶生將土地分別移轉與兒子杜時榮、杜
    芳榮及媳婦即被告呂良真、黃美雲夫婦，亦與一般父母處理
    財產之常情相符。且杜灶生、杜怨名下均尚有多筆土地，有
    稅務電子閘門財產所得調件明細表存卷可查（見本院卷二第
    14頁至第31頁），倘若被告呂良真、黃美雲貪圖財產而擅自
    偽造文書移轉本件之土地，何不將其餘土地一併移轉？益徵
    本件難以認定係被告3人偽造文書而為土地移轉。
  (三)綜上所述，本件卷內之證據不足使本院形成被告3人確有告
    訴意旨所指偽造私文書犯行之確信，且亦查無其他證據足以
    證明被告曾為此部分犯行，揆諸前揭法條及判例意旨，自不
    能認為被告3人曾為此部分犯行，此部分既不成罪，與前揭
    有罪部分當無裁判上一罪關係，本院無庸併予審判，應與敘
    明。
據上論斷，應依刑事訴訟法第299 條第1 項前段，刑法第2 條第
1 項前段、第214 條，修正前刑法第28條、第41條第1 項前段、
第51條第5 款，廢止前罰金罰鍰提高標準條例第2 條，現行法規
所定貨幣單位折算新臺幣條例第2 條，刑法施行法第1 條之1 ，
中華民國九十六年罪犯減刑條例第2 條第1 項第3 款、第7 條、
第9 條，判決如主文。
本案經檢察官賴志盛到庭執行職務。
中    華    民    國   100    年    4     月    6     日
                  刑事第五庭  審判長法  官  周淡怡
                                    法  官  蔡家瑜
                                    法  官  王奕勛
以上正本證明與原本無異。
如不服本判決應於收受判決後10日內向本院提出上訴書狀，並應
敘述具體理由；其未敘述上訴理由者，應於上訴期間屆滿後20日
內向本院補提理由書（均須按他造當事人之人數附繕本）「切勿
逕送上級法院」。
告訴人或被害人對於判決如有不服具備理由請求檢察官上訴者，
其上訴期間之計算係以檢察官收受判決正本之日期為準。
中    華    民    國   100    年    4     月    6     日
                                    書記官  戴國安
附錄本案論罪科刑法條全文：
中華民國刑法第214條
（使公務員登載不實罪）
明知為不實之事項，而使公務員登載於職務上所掌之公文書，足
以生損害於公眾或他人者，處 3 年以下有期徒刑、拘役或 5 百
元以下罰金。